臺灣彰化地方法院刑事判決
110年度易字第321號
公  訴  人  臺灣彰化地方檢察署檢察官
被      告  王雅仁



指定辯護人  康春田律師
上列被告因公然侮辱等案件，經檢察官聲請簡易判決處刑（109
年度偵字第12453號），本院認不宜以簡易判決處刑，改依通常
程序審理，並判決如下：
    主  文
王雅仁犯公然侮辱罪，處罰金新臺幣肆仟元，如易服勞役，以新
臺幣壹仟元折算壹日。   
    犯罪事實
一、王雅仁與乙○○（原名曾子倫）原為男女朋友，惟王雅仁認為
    乙○○積欠自己債務且避不見面，竟基於公然侮辱之犯意，於
    民國108年12月26日21時許，在其位於彰化縣○○市○○路000○0
    號10樓居所處，以手機連結上網路後，透過其在LINE通訊軟
    體所申辦使用帳號「王建樺」之個人動態公開貼文，張貼內
    容記載有「有夠腦殘豬頭大也不是沒道理」等語而辱罵乙○○
    ，足以貶損乙○○之人格及社會評價而使其名譽受損。
二、案經乙○○訴由臺灣彰化地方檢察署檢察官偵查後聲請簡易判
    決處刑。
    理  由
一、本案與前案（即本院109年度簡上字第137號之108年9月17日
    誹謗行為），雖係因同一筆債務而引發，惟二者張貼帳號不
    同，本案為帳號「王建樺」之個人動態，前案為「ya ren(
    王雅仁)」帳號，二者內容亦不同，且被告自承其於108年12
    月27日再po文分享，係擔心我的朋友又被乙○○欺騙，才修改
    前案108年9月17日的po文內容再次po上去等語（見109他156
    6號卷第162頁之109年10月12日偵訊筆錄），本案的po文顯
    係另行起意，實難認與前案為接續一行為，而為前案起訴效
    力所及，本案當另為判決，合予敘明。
二、本案檢察官、被告及其辯護人對於本判決所引用之下列各項
    供述證據（含書面陳述）之證據能力，於本院準備程序時，
    均表示無意見，且於本院言詞辯論終結前，亦均未聲明異議
    ，本院斟酌下列供述證據作成時之情況，並無違法不當情事
    ，且認為以之作為證據應屬適當，依刑事訴訟法第159 條之
    5之規定，得作為證據。至以下所引用之非供述證據，均非
    人對現場情形之言詞描述本身，自無傳聞法則之適用，且經
    本院依法踐行調查證據程序，亦查無依法應予排除證據能力
    之情形，故亦得作為證據。
三、訊據被告王雅仁坦承有於前揭時地公然侮辱犯行，復有告訴
    人乙○○之指述足參，且有卷附之被告在LINE通訊軟體所刊登
    張貼之文字足參，被告自白堪認與事實相符。
四、按刑法第309條第1項所謂「公然」係指不特定多數人或多數
    人得以共見共聞之狀態，不以實際上已共見或共聞為必要，
    且衹須侮辱行為足使不特定人或多數人得以共見共聞，即行
    成立（司法院院解字第2033號解釋意旨參照），被告透過所
    申辦使用帳號「王建樺」之個人動態公開貼文，自屬處於不
    特定人或多數人得以共聞共見，被告為前開言詞，確係公然
    為之。再按刑法所稱之侮辱，係指侮弄辱罵，申言之，凡以
    粗鄙之言語、舉動、文字、圖畫為侮謾辱罵，或為其他輕蔑
    人格之一切行為屬之，任何對他人為有害於感情名譽之輕蔑
    表示，足使他人在精神上、心理上有感受到難堪或不快之虞
    者，均屬侮辱。是否構成侮辱，並非從被害人或行為人之主
    觀感受判斷，而係以陳述內容之文義為據，審酌個案之所有
    情節，包含行為人與被害人之性別、年齡、職業類別、教育
    程度、社會地位、平時關係、言語使用習慣、詞彙脈絡等，
    探究言詞之客觀涵義，是否足以減損被害人之聲譽（最高法
    院108年度台上字第3183號判決意旨參照）。查，被告所稱
    「有夠腦殘豬頭大也不是沒道理」等語，依一般社會通念，
    乃屬負面評價之字眼，係對於他方傳達輕蔑、不屑、嘲弄態
    度之用詞，有輕蔑、使人難堪之意思，而為一般人所無法認
    同、接受。前揭「有夠腦殘豬頭大也不是沒道理」之言詞，
    確可使閱者感受陳述人傳達之輕蔑與嘲弄，係屬侮辱性之言
    詞，且被告自承係情緒性的發言要罵告訴人等語（見109年
    度他字第1566號卷第110頁），足見被告主觀上實有侮辱告
    訴人而使其難堪，亦足致使告訴人在精神上、心理上感受難
    堪、不快，自屬公然侮辱行為，本件事證已臻明確，被告犯
    行堪以認定，應依法論科。　
五、論罪科刑：
　㈠按被告行為後，刑法第309條業經總統於108年12月25日以華
    總一義字第10800140641號令修正公布，並於本院判決前之
    同年月27日生效；惟此次修正之目的，係將原本必須援引刑
    法施行法第1條之1第2項而提高一定倍數後之罰金數額，直
    接明定於刑法分則之個別條文中，從而省卻迂迴適用法律之
    繁瑣與不便，實質上並未變更此一犯罪類型之應刑罰性及其
    法律效果。是以此部分條文之修正，僅係將原有錯綜之法律
    規定化繁為簡，核與單純之文字修正無異，尚無關於有利或
    不利於行為人之情形，依最高法院97年度第2次刑事庭會議
    決議之同一法理，自不生新舊法比較之問題，而應依一般法
    律適用原則，逕行適用裁判時法。
　㈡是核被告王雅仁所為，係犯刑法第309條第1項之公然侮辱罪
    。
  ㈢我國於98年4 月22日制定公布「公民與政治權利國際公約及
    經濟社會文化權利國際公約施行法」，於同年12月10日施行
    ，該施行法第2 條、第3 條分別規定，兩公約（即公民與政
    治權利國際公約及經濟社會文化權利國際公約，以下合稱兩
    公約）所揭示保障人權之規定，具有國內法律之效力；適用
    兩公約規定，應參照其立法意旨及兩公約人權事務委員會之
    解釋。而「公民與政治權利國際公約（InternationalCoven
    ant on Civil and Political Rights，簡稱ICCPR ）」第1
    9條第3 項則明定：「本條第2 項權利之行使（人人享有表
    意的自由，此權利包括不分國界，以口頭、文字、出版物、
    藝術或其他自己選擇之媒介，尋求、接收及傳遞各種資訊或
    思想的自由），負有特別的義務及責任，除為保障他人權利
    或名譽、保障國家安全或社會秩序、公共健康或道德所必要
    者外，不得以法律限制之。」又人權事務委員會第34號一般
    性意見第47段並指出：「...締約國應考量對誹謗行為免除
    刑事處罰，並且在任何情況下，只應支援在最嚴重案件中適
    用刑法，監禁（指自由刑）絕不是適當的處罰」。是依照上
    開第34號一般性意見，雖然並未認為以刑罰制裁侮辱或誹謗
    他人名譽之行為即違反ICCPR 之規定，僅認為應朝除罪化之
    方向發展，而在我國立法者已立法以刑罰處罰誹謗行為（含
    公然侮辱行為）之情形下，本院自應尊重具有民主正當性之
    立法者所為的價值決定，惟此無礙本院依照前揭ICCPR 之規
    定及人權事務委員會第34號一般性意見之意旨，對刑法第30
    9 條為合乎上開意旨之解釋，易言之，雖我國現行刑法第30
    9 條第1 項公然侮辱罪之法定刑為「拘役或九千元以下罰金
    」，然因前開第34號一般性意見已明確指明不宜對誹謗行為
    （含公然侮辱）採取監禁之方式，是法院對於此類案件，自
    應詳實審酌公民與政治權利國際公約上開規定，及刑法第57
    條所列之各該情狀，就被告之犯行情節輕重為適當之量刑。
　㈣爰以行為人之責任為基礎，審酌被告與告訴人曾為男女朋友
    ，僅因金錢借貸未全數歸還，竟為前揭言詞，公然辱罵告訴
    人、貶損告訴人之社會評價，所為並不足取，且迄未與被害
    人達成和解，兼衡告訴人所受損害，及被告自承其為高職畢
    業、有水電專長、目前跑工地做水電，月收入約新臺幣（下
    同）3萬多元，離婚，家裡育有一子12歲，領有中低收入戶
    證明等之智識程度、家庭生活經濟狀況等一切情狀，及前述
    第34號一般性意見已明確指明不宜採取監禁之方式，故本院
    認對被告科以罰金之刑較為妥適，乃量處如主文所示之刑，
    並諭知易服勞役之折算標準。
六、不另為無罪部分：
　㈠至於聲請簡易判決處刑意旨書另略以：被告王雅仁於108年12
    月26日21時許，以手機連結上網路後，透過其在LINE通訊軟
    體所申辦使用帳號「王建樺」之個人動態公開貼文內容記載
    有「代友PO文 此人彰化 花壇等地債務百餘萬 優點：話術
    演戲一流 烏龍轉桌 道人是非功夫比誰都行 號稱三立演員 
    老母說是吃素住菩提禪院會以為吃素修行不騙人 母女唱雙
    簧 協尋 處理 通報紅包立給 希望彰化等地聞名後不再受騙
     身高150左右 略胖大概80 超會裝可憐洗腦 欠錢不還 還到
    處道人不是 說天說地 會用過去截圖引起你妳好奇心說去前
    女友那 都有耳聞 債權公司處理中 要人不要錢 副本經當事
    人同意公開分享」，及於108年12月27日14時1分許，在同上
    LINE通訊軟體之個人動態公開貼文內容為「遇到此人 紅包
    送上 超會話術打悲情牌 彰化人小心 通報有禮 欠的債務達
    上百萬 彰化地區 出沒彰化鹿港花壇 前詐欺案被通緝 還沒
    處理 經當事人同意分享此人 受害者多達10名 兄弟朋友請
    幫忙分享肉搜」等指摘乙○○，以供不特定多數人觀覽及轉發
    ，足以毀損乙○○之名譽，而認被告所為係涉犯刑法第310條
    第2項之加重誹謗罪等語。
　㈡上揭貼文內容，被告表示係因告訴人乙○○積欠其債務，且從
    乙○○母親口述得知乙○○在花壇的同學也曾經被乙○○欠錢，但
    被不起訴處分，此部分經被告提出其與案外人唐笠程、案外
    人一點露的LINE對話擷圖，內容為「被告：她一直堅持花壇
    那邊的債務都還清了 她前男友很清楚 目前她前男友有20多
    萬沒處理 我這邊11萬」「唐笠程：他都嘛這樣講」、「被
    告：要懂武的我這邊來 如必要是法院 你是否也會協同出庭
    作證」「唐笠程：當然有什麼幫得上忙的我會盡力」；「被
    告：我彰化這邊有兩個中槍金額大概40萬」「一點露：這裡
    也借他100萬」（見本院卷第39、41頁之LINE對話擷圖），
    及108年8月13日案外人唐笠程與被告之LINE對話擷圖內容「
    唐笠程：我也可以牽車嗎 我也不知道耶 但是我可以向法院
    申請 直接查封他的車子 但問題是他車子 第一手本身就有
    借貸了 第一順位應該也是別人的」「被告：好 我想辦法你
    訊息 你算算扣掉銀行還有沒有值錢」「唐笠程：典當的意
    思是 車子本身他有借款了？」「被告：那台車應該是權利
    車而已 所以不能拋頭露面 但這只是我個人猜測 如果你有
    債權書 知道那間當店在哪 你可以直接接收」「唐笠程：所
    以那台車價值也不多嚕 問題是我不知道車子在哪間」等情
    （見第147-149頁），由此足知告訴人確實有積欠除被告以
    外之他人（即案外人唐笠程、一點露）款項，且經被告與該
    債務人等以LINE通訊軟體設備對談過。
　㈢另告訴人積欠案外人林志鵬、劉恩豪、唐笠程款項部分，業
    經民事訴訟程序取得執行名義，有告訴人乙○○應給付林志鵬
    40萬元及法定利息之本院109年度訴字第1255號民事判決；
    告訴人乙○○應給付劉恩豪9萬元及法定利息之本院106年司促
    字第11009號支付命令；告訴人乙○○與唐智泰即唐笠程間之
    假扣押執行、支付命令、取回假扣押擔保金；詐欺不起訴處
    分等，有被告及其辯護人提出之相關民事判決、支付命令、
    民事裁定、不起訴處分等在卷足參（見本院卷第87-89頁、
    第91頁、第93-96頁之本院107年司聲字第59號民事裁定、第
    97-101頁之檢察官不起訴處分書），暨酌以告訴人於刑事告
    訴狀中自承確有於105年向案外人唐笠程借款，106年案外人
    唐笠程提出詐欺告訴，因2次未到庭而遭通緝，嗣於108年9
    月23日還清125萬元等情（見109年度他字第1566號卷第27頁
    、第92頁之偵訊筆錄），由此足知被告前揭「債務百餘萬…
    」、「…欠的債務上百萬…」之貼文，並非虛構不實，亦非單
    純私德而與公益無關。
　㈣綜上，被告在LINE通訊軟體所刊登張貼之文字等內容，其使
    用之文句縱使有浮誇、犀利，然依卷存證據仍無從認定被告
    上述言論係故意捏造虛偽事實，或明知不實、或輕率而致所
    陳述與事實不符，而僅在貶低告訴人，然既非以貶抑告訴人
    之人性尊嚴為其唯一目的，不因其用語並非溫良敦厚即不受
    言論自由之保護，被告主觀上未有貶損告訴人名譽之真實惡
    意，亦無證據證明被告上開言論係以貶抑告訴人人性尊嚴為
    其唯一目的，即應為有利於言論自由之推定，自無足認被告
    就前揭內容涉有刑法第310條第2項之加重誹謗犯行，就此部
    分原應為無罪判決之諭知。惟檢察官認上揭2次貼文係接續
    行為，且與前論罪科刑部分為想像競合關係，本院就上開2
    次貼文部分爰不另為無罪之諭知，附此敘明。
據上論斷，應依刑事訴訟法452條、第299條第1項前段，判決如
主文。
本案經檢察官吳宇軒聲請簡易判決處刑，檢察官廖偉志、林士富
到庭執行職務。
中　　華　　民　　國　　110 　年　　10　　月　　7 　　日
                  刑事第五庭   法      官  李淑惠
以上正本證明與原本無異。
如不服本判決應於收受判決後20日內向本院提出上訴書狀，並應
敘述具體理由。其未敘述上訴理由者，應於上訴期間屆滿後20日
內向本院補提理由書( 均須按他造當事人之人數附繕本) 「切勿
逕送上級法院」。
告訴人或被害人對於判決如有不服具備理由請求檢察官上訴者，
其上訴期間之計算係以檢察官收受判決正本之日期為準。
中　　華　　民　　國　　110 　年　　10　　月　　7 　　日
                               書  記  官  游峻弦
附錄論罪科刑法條全文：
中華民國刑法第309條
公然侮辱人者，處拘役或9千元以下罰金。
以強暴犯前項之罪者，處1年以下有期徒刑、拘役或1萬5千元以
下罰金。